臺灣高等法院民事判決　　　　　　　　96年度上更(一)字第44號
上　訴　人　乙○○
訴訟代理人　杜英達律師
　　　　　　謝啟明律師
被　上訴人　丙○○
　　　　　　甲○○
上　一　人
訴訟代理人　王東山律師
複　代理人　李美寬律師
　　　　　　林孝甄律師
上列當事人間返還價金事件，上訴人對於民國93年12月31日臺灣
臺北地方法院92年度訴字第1260號第一審判決提起上訴，經最高
法院第一次發回，本院於民國96年7月10日言詞辯論終結，判決
如下：
    主  文
原判決除確定部分外廢棄。
被上訴人應連帶給付上訴人新台幣肆佰陸拾萬元，及自民國83年
2月15日起，至清償日止，按週年利率百分之五計算之利息。
第一、二審及發回前第三審訴訟費用，除確定部分外，由被上訴
人連帶負擔。
本判決於上訴人以新台幣壹佰伍拾參萬元為被上訴人預供擔保後
得假執行，但被上訴人甲○○如於執行標的物拍定、變賣或物之
交付前以新台幣肆佰陸拾萬元為上訴人預供擔保，得免為假執行
。
    事實及理由
一、上訴人起訴主張：被上訴人二人為夫婦，於民國 (下同)82
    年11月12日向上訴人諉稱坐落台北縣三峽鎮烏來事業區第38
    林班（下稱第38林班）內圖號第172、184號土地（下稱系爭
    土地）之耕作權屬被上訴人丙○○所有，系爭土地日後必當
    放領，願將系爭土地之耕作權及地上所有農作物讓與上訴人
    ，上訴人乃與丙○○簽訂土地耕作權暨地上物讓與（渡）契
    約，並給付價金新台幣 (下同)4,600,000元，嗣上訴人於91
    年間委託他人除草時，始知系爭土地之真正權利人是訴外人
    邱建茂，邱建茂自60年12月31日起向台灣省政府農林廳林務
    局新竹林區管理處（下稱林管處）承租含系爭土地在內之38
    林班地，丙○○對系爭土地並無任何權利，先於80年8月23
    日將系爭土地出售予訴外人劉國將、劉張秋月夫婦，而保留
    阿城厝角留兩塊土地即圖號第179、230號土地予邱阿用，嗣
    於90年4月間將第38林班內圖號第172、184、194、247、293
    號土地之承租權讓與劉張秋月。丙○○不但出售其無權處分
    之標的物，且同一標的物出售兩次，其誘騙上訴人購買顯為
    詐欺行為。另被上訴人甲○○於兩造訂立買賣契約時全程陪
    同在場，付款之支票亦為被上訴人二人所共同收取，又有關
    系爭土地林地耕作權之耕作，繳納租金及後續通知事宜，均
    為甲○○所經手，甲○○亦於電話通話中自承系爭租地之租
    金均為其所繳納，則被上訴人二人顯係共同詐騙上訴人，自
    應連帶負損害賠償之責。爰依民法第184條、第185條、第21
    3條第2項、第203條之規定，請求被上訴人二人連帶給付4,6
    00,000元及自受領日即83年2月15日起至清償日止之利息法
    定遲延利息等語。並於本院上訴聲明(一)原判決廢棄。(二)被上
    訴人甲○○、丙○○應連帶給付上訴人4,600,000元，及自
    83年2月15日起至清償日止，按年息百分之五計算之利息。
    (三)上訴人願供擔保請准宣告假執行。
二、被上訴人則以：丙○○係於80年8月23日將台北縣三峽鎮○
    ○段金敏子小段132之1、137之4地號土地所有權，與第38林
    班扣除阿城厝角留兩塊及邱阿用竹林小部分土地以外之耕作
    權賣與劉張秋月，而阿城厝角二塊地係指系爭172、184地號
    土地，故未出售予劉張秋月。又丙○○在讓渡系爭土地時，
    已表明邱建茂將系爭土地耕作權讓與訴外人高聖吉，高聖吉
    再讓渡予丙○○。丙○○與上訴人簽約時並將出租造林契約
    書、不動產買賣契約書2份交付上訴人收執，且將系爭土地
    及地上農作物全部點交予上訴人，丙○○並無施用詐術，且
    上訴人購買系爭土地耕作權後曾請丙○○找人幫上訴人種竹
    子及除草，上訴人使用系爭土地約10年，突稱10年前受騙，
    與常理有違。上訴人買受的是系爭林地耕作權，被上訴人也
    已將系爭林地交付上訴人耕作，且名實相符，被上訴人顯然
    並未施用詐術，上訴人也未有陷於錯誤之可言，故無詐騙侵
    權行為可言。至上訴人主張嗣後有訴外人劉張秋月出而主張
    張系爭林地耕作權為其所有，乃是否涉有權利瑕疵擔保問題
    ，要非被上訴人當初買賣之際有無詐欺之問題。上訴人請求
    被上訴人給付原價4,600,000元顯有未當，另甲○○並未參
    與系爭土地耕作權及地上農作物讓渡事宜，並無任何詐欺上
    訴人之行為等語置辯。並被上訴人甲○○於本院答辯聲明：
    (一)上訴駁回。(二)如受不利判決，願供擔保請准宣告免為假執
    行。被上訴人丙○○於本院答辯聲明：上訴駁回。
三、歷審判決情形：
(一)原審判決上訴人之訴及其假執行之聲請均駁回。上訴人就原
    審判決其敗訴部分提起上訴，本院前審為上訴人一部勝訴判
    決，命被上訴人丙○○應給付上訴人4,600,000元及自83年2
    月15日起，至清償日止，按週年利率5%計算之利息，其餘上
    訴及追加之訴均駁回。被上訴人丙○○就其二審敗訴部分不
    服提起上訴，經最高法院以96年度台上字第210號裁定駁回
    其上訴，該部分已告確定。
(二)上訴人就其二審敗訴部分亦提起第三審上訴，經最高法院以
    96年度台上字第209號判決就上訴人依侵權行為之法律關係
    ，訴請丙○○、甲○○連帶給付4,600,000元本息部分發回
    更審，就上訴人依債務不履行之法律關係請求甲○○給付
    4,600,000元本息部分，駁回上訴，此部份已告確定。
四、兩造所不爭執之事實（見本院96年5月15日準備程序筆錄，
    本院卷第83頁）
(一)乙○○與丙○○於82 年11月12日簽立台北縣三峽鎮烏來事
    業區第38林班圖號第172、184號國有地土地耕作權讓與（渡
    ）契約書，並付清價金4,600,000元。丙○○亦自認收受價
    金4,600,000元。
(二)系爭38林班圖號第172、184號土地承租人，於90年4月間，
    業已變更登記為訴外人劉張秋月。
(三)原審原證9即劉張秋月與邱正光四兄弟（即邱正光、邱建興
    、邱建茂、秋阿用）之不動產買賣契約書，名義上之出賣人
    為邱正光四人，但實際之出賣人為被上訴人丙○○。
五、本院於96年5月15日得兩造同意協議簡化並整理之爭點為（
    見本院同上筆錄）：
(一)丙○○是否將系爭38林班圖號第172、184號土地耕作權一物
    二賣，構成侵權行為？
(二)甲○○與丙○○是否構成共同侵權行為？
六、關於丙○○是否將系爭38林班圖號第172、184號土地耕作權
    一物二賣，構成侵權行為部分：
(一)經查系爭國有第38林班原為訴外人邱建茂承租造林，邱建茂
    於69年8月4日將第38林班之耕作權及台北縣三峽鎮○○段金
    敏子小段132之1地號土地所有權全部讓與訴外人高聖吉，被
    上訴人丙○○復於74年8月19日自高聖吉受讓第38林班之耕
    作權、地上耕作物及台北縣三峽鎮○○段金敏子小段132之1
    、137之4地號土地所有權全部之事實，業據被上訴人提出上
    訴人不爭執其真正之邱建茂與林管處間簽訂之國有森林用地
    出租造林契約書、邱建茂與高聖吉間簽訂之不動產買賣契約
    書、高聖吉與丙○○間簽訂之不動產買賣契約書各一份為證
    （見原法院卷第54至60頁），且邱建茂於台北地方法院檢察
    署92年度偵字第4547號上訴人告訴被上訴人詐欺案偵查中陳
    稱：「烏來事業區第38林班地內之國有林地承租係伊父留下
    來，…，69年間賣給高聖吉是伊與邱正光的部分，…，高聖
    吉又賣給丙○○…。」等語（見台灣台北地方法院檢察署檢
    察官92年度偵字第4547號不起訴處分書，原法院卷第62頁）
    ，顯見被上訴人丙○○確係自邱建茂、高聖吉輾轉受讓而於
    74年間買受第38林班之耕作權；另參照上訴人與被上訴人丙
    ○○間讓與契約約定：「(二)讓渡標的（乙方土地耕作權利標
    示）並乙方代表邱建茂（前手承租人）台灣省國有林地（‧
    ‧‧已在現場指示業經受讓人知悉了解）。」（見原法院卷
    第7頁），及證人即上訴人之夫趙守瑞證稱丙○○有提出上
    揭國有森林用地出租造林契約書、不動產買賣契約書，及標
    明地號之圖等語（參見原法院卷第117頁），足認被上訴人
    丙○○在讓渡系爭土地耕作權時，已向上訴人表明其就系爭
    土地之耕作權係向前手頂讓而來。又按租地造林人擅自轉讓
    或轉租者，林務局得終止租約，並將其地上物收歸國有，如
    有損失，租地造林人應依約賠償。又租地造林成林後，租地
    造林人擬變更名義或將其權利轉讓他人時，應敘明理由，聯
    名向林管處申請核准，並報請林務局核備，89年12月21日廢
    止之臺灣省國有林事業區出租造林地管理辦法第3條第1項第
    7 款、第20條定有明文。是租地造林人並非不得將租地轉讓
    他人，被上訴人丙○○自邱建茂、高聖吉輾轉受讓而於74年
    間買受第38林班之耕作權，其後將耕作權轉讓予上訴人，如
    經原承租人與受讓人聯名向林管處申請核准，非法所不許。
(二)再查被上訴人丙○○於80年8月23日以賣主（即邱正光、邱
    建茂、邱建興、邱阿用）代理人名義將台北縣三峽鎮○○段
    金敏子小段132之1、137之4地號土地所有權，與系爭第38林
    班扣除其中阿城厝角留兩塊及邱阿用竹林小部分外之耕作權
    出賣與劉張秋月之事實，有兩造所不爭執之劉張秋月不動產
    買賣契約書（見原法院卷第63至64頁）在卷可稽（被上訴人
    丙○○係自邱建茂、高聖吉輾轉受讓而於74年間受讓第38林
    班之耕作權，已如前述，是丙○○雖以賣主代理人名義出讓
    系爭38林班之耕作權，出讓人實為丙○○），被上訴人雖據
    此辯稱阿城厝角留兩塊係指系爭土地即38林班圖號第172、1
    84號土地，邱阿用竹林小部分始為圖號地179、230號土地。
    然參照上訴人所提邱建茂四兄弟於81年4月11日簽立共有土
    地分割協議書，而被上訴人丙○○為邱建茂、邱正光之連帶
    保證人，該協議書第3點特別載有系爭第38林班第179、230
    圖號面積0.48公頃係邱阿用原有造林地租權全部，任何他人
    不得損害其權益等語（見原法院卷第105、106頁），顯見邱
    建茂四兄弟所欲保留者為179、230圖號土地之耕作權，而非
    第172、184號圖號土地，且為丙○○所知悉。另據邱正光於
    上開詐欺案中證稱：阿城就是戴沐城，阿城厝角是他家自己
    的茶園，再過去一點是我表弟的地，表弟的地再過去才是
    172 號的地，契約寫的阿城厝角根本沒有我們的地，不是如
    丙○○所說的172及184圖號地，劉張秋月來找我們拿證件過
    戶，才發現丙○○連當初我們沒出賣的179及230圖號也一起
    賣掉了等語（見本院卷第144、145頁），邱建茂於上開詐欺
    案中亦證述丙○○於80年8月23日以邱建茂等四兄弟之代理
    人名義，將38林班第172、184、194、247、293號圖號等5筆
    土地及四兄弟保留之179、230圖號土地耕作權售予劉張秋月
    （見台灣台北地方法院檢察署檢察官起訴書，本院卷第108
    頁）等語，而據製作劉張秋月與邱正光等4人不動產買賣契
    約書之代書黃洲信於台北地方法院93年度偵續字第282號詐
    欺案中證稱：「‧‧‧買賣契約的備註『阿城厝角‧‧‧歸
    甲方』是指買賣三峽鎮○○段金敏子小段132之1、137之4兩
    塊田地內，要保留一小部分給邱建茂及邱建興等人。因為保
    留的部分無法特定標示，故以『阿城厝角‧‧‧竹林小部分
    』等言敘述要保留地的特徵。」（見更審前本院卷第140頁
    ）；邱正光、邱建茂所稱保留179、230圖號土地耕作權，雖
    與代書黃洲信所稱保留阿城厝角部分係指三峽鎮○○段金敏
    子小段132之1、137之4兩塊田地內，要保留一小部分給邱建
    茂及邱建興等人不同，然皆未稱保留172、184圖號土地耕作
    權，足認上開80年8月23日劉張秋月不動產買賣契約中所載
    「阿城厝角留兩塊」及「邱阿用竹林小部分」並非指第172
    、184圖號土地；被上訴人雖抗辯「邱阿用竹林小部分」係
    指179、230圖號土地，故「阿城厝角留兩塊」即為172、184
    圖號土地，惟依上開分割協議書所載179、230圖號保留部分
    面積達0.48公頃，占38林班7筆土地面積2.77公頃之百分之
    17，顯非38林班7筆土地之小部分，故劉張秋月契約中所稱
    「竹林小部分」應非指179、230圖號土地，被上訴人以劉張
    秋月契約中所載「邱阿用竹林小部分」即指保留予邱阿用之
    179、230圖號土地，抗辯「阿城厝角兩塊」為172、184圖號
    土地，尚非可採。被上訴人又辯稱劉張邱月於本院84年度上
    字第1581號判決中主張其未購買172、184號土地（見更審前
    本院卷第34頁），然經本院詳閱84年度上字第1581號判決（
    見原法院卷第121至127頁），劉張邱月僅稱保留「阿城厝角
    兩塊」、「邱阿用竹林小部分」未購買，並未指保留部分即
    為172、184號土地，且「阿城厝角留兩塊」係指179、230圖
    號土地，又如前所述，其餘土地包括172、184圖號土地耕作
    權已讓與劉張秋月，上訴人主張被上訴人將系爭172、184圖
    號土地耕作權及地上物讓與劉張秋月，再將同一土地讓與上
    訴人，即非無據。
(三)被上訴人丙○○雖將系爭172、184圖號土地耕作權及地上物
    先後賣給劉張秋月、上訴人，然依丙○○與上訴人土地耕作
    權及地上物讓與（渡）契約(四)約定系爭172、184圖號土地耕
    作權利無第三人占有及其他糾葛，日後政府機關核准放領可
    辦移轉登記時，丙○○應協助上訴人取得產權等語（見原法
    院卷第7頁），丙○○有將系爭172、184圖號土地交付上訴
    人使用收益，並在政府機關核准放領時協助上訴人取得所有
    權之義務；上訴人主張丙○○並未將系爭172、184圖號土地
    交付上訴人使用、收益，惟依系爭讓與契約(二)記載：「‧‧
    ‧（台北縣三峽鎮烏來事業區第38林班第17 2地號及第184
    地號亦即所在是邱阿勇（應為邱阿用）後面第塊地已在
    現場指示業經受讓人（即上訴人）知悉了解）。」，上訴人
    亦自承當初有在現場指界，沒有交付等語（見更審前本院卷
    第81頁），被上訴人丙○○在將系爭172、184圖號土地耕作
    權賣給上訴人後，曾給被上訴人錢去整理土地請人除草種果
    樹（見原法院卷第145頁、更審前本院卷第43、44、81頁）
    等語，其就被上訴人丙○○抗辯上訴人曾託丙○○在172、
    184 圖號土地上種植果樹亦不爭執（見本院卷第100頁）；
    又證人即上訴人之夫趙守瑞亦證稱：「‧‧‧長時間下來都
    是由被告（即被上訴人）二人去打理，被告如果要委託人去
    除草會向我拿錢去除草，直到91年我請人去除草，邱阿用去
    通知張秋月要去抓我委託的這位黃先生‧‧‧」（見原法院
    卷第116頁），而證人劉張秋月復證稱其未使用過土地、被
    上訴人丙○○未將土地交付予劉張秋月等語（見更審前本院
    卷第99頁），顯見丙○○將系爭172、184圖號土地耕作權讓
    與劉張秋月時，並未將土地點交予劉張秋月使用，而係在讓
    售系爭178、184圖號土地與上訴人時，上訴人逕委託丙○○
    在系爭172、184土地上為除草、種植果樹等使用收益之行為
    ，自堪認丙○○並未將系爭172、184號土地點交予劉張秋月
    使用；另參照被上訴人丙○○於訂約之初雖明白告知系爭
    172、184號土地耕作權係其輾轉自邱建茂處取得，且系爭
    172、184圖號土地嗣後雖經劉張秋月於90年間變更登記為承
    租人，致上訴人不得使用收益系爭172、184號土地，此雖為
    劉張秋月與原登記承租人邱建茂向林務局申請換約承租（見
    原法院卷第73頁）所致，惟仍應認係被上訴人丙○○未盡力
    協助上訴人取得登記為系爭172、184號土地承租人，致劉張
    秋月以登記承租名義人排除上訴人就系爭172、184號土地之
    使用收益。再查丙○○讓售系爭土地之耕作權與上訴人時，
    早於二年前已將系爭土地之耕作權讓與劉張秋月；且觀諸卷
    附系爭契約所載，其已表明本件所有標的耕作權利絕無第三
    人占有及其他糾葛，倘如有上述之情事，願意負責排除釐清
    ，而於讓與後又未交付系爭土地與上訴人使用，則丙○○顯
    有一物二賣之行為，其隱瞞實情，自應認上訴人確有陷於錯
    誤，而受騙與其訂約，致上訴人受有損害，被上訴人之行為
    應構成侵權行為。
七、關於甲○○與丙○○是否構成共同侵權行為部分：
(一)按「民法上所謂詐欺，係欲相對人陷於錯誤，故意示以不實
    之事，令其因錯誤而為意思之表示」，為最高法院56年台上
    字第3380號裁判所示。查被上訴人甲○○為丙○○之配偶，
    於82年11月12日乙○○與丙○○簽立系爭土地耕作權暨地上
    物讓與契約時，全程陪同在場，於談妥價金4,600,000元後
    ，當晚即由其夫婦二人帶同上訴人夫婦至代書處簽約，付款
    之支票亦為被上訴人二人所共同收取，此有證人趙守瑞原審
    證詞可稽（見原審卷第115、116頁）另依上訴人所提證十二
    號上訴人乙○○與被上訴人甲○○於91年12月4日通話摘要
    所載：「珠：阿瑞說訂有契約，而我也不知道要找哪位代書
    書寫。上次我們一起去的代書是住在哪兒？梅花：他沒有做
    了，跑…搬走了」、「珠：我因好幾年前妳帶我去代書那，
    忘記如何走了。梅花：已經搬走好幾年了」、「珠：已搬走
    ？嫂子，咱們的山何時過戶？梅花：我的也還在辦。珠：還
    在辦嗎？那還要等多久？梅花：等辦好了才會準」、「珠：
    我才問他（指上訴人的先生趙守瑞）買地這麼久了，為何地
    租都沒有繳？他說都是大仔（指丙○○）繳的。梅花：因為
    沒多少，而且是同筆租地案是合併繳的。因為十年換一次約
    ，所以最近幾年我都沒有繳，可能是租金單寄到我向他買的
    那位那裡，可能是他繳了，而以前都是我繳的」、「珠：哦
    ，前代書現在已經搬走了，你是否知道我的地號幾號？梅花
    ：地號？要看合約才會知道」、「珠：如果我們要過名，他
    不還我們，怎麼辦？梅花：不會啦！珠：那我就放心了」、
    「珠：放領妳要通知我。梅花：我一定通知你。珠：妳跟我
    說，我好把資料準備一下。梅花：等放領每個人都會知道的
    」等語（見原審卷第108至112頁)，且被上訴人甲○○於原
    法院94年度易字第1990號刑事庭審理時，已承認確有該段之
    對話乙節，亦有審判筆錄影本足憑 (見本院卷第51、52頁）
    ，足證被上訴人甲○○確於82年間簽約時確實在場，確知悉
    契約之內容及代書之住址，核與證人趙守瑞上開所述相符，
    此部份之事實，洵堪認定。
(二)復查系爭土地有關林地耕作權之耕作，繳納租金及後續通知
    事宜，均為甲○○所經手，而且甲○○亦於上開通話中自承
    系爭租地之租金，均為其所繳納，亦如上述，是甲○○除參
    與系爭耕作權買賣簽約過程、收受價金外，契約完成之後續
    事項，亦由其全權處理，足見被上訴人二人顯係共同詐騙上
    訴人。
(三)另查，被上訴人丙○○於84年間，被上訴人丙○○為本院84
    年度上字第1571號劉張秋月與邱建茂、邱正光間履行契約之
    證人，此有上開判決影本可按 (見原審卷第121至126頁)是
    至遲於當時被上訴人丙○○已知悉劉張秋月與邱建茂、邱正
    光間因土地買賣糾紛而涉訟，其更於86年間自行起訴請求劉
    張秋月應返還其所交付予劉張秋月之邱正光、邱建茂所有之
    土地所有權狀以及印鑑證明書、印章，並經台灣板橋地方法
    院以86年度訴字第1680號判決等事實，亦有該判決影本足憑
    （見本院卷第53至58頁），是被上訴人丙○○豈有不知售予
    上訴人系爭土地耕作權嗣後已為劉張秋月所取得之理？被上
    訴人於前審辯稱：「我們是在本件訴訟原告提出的資料中才
    發現被告要賣給原告的耕作權已被劉張秋月過戶掉了」云云
    ，顯係卸責之辭，無可採信。而身為丙○○配偶之甲○○，
    既對系爭土地耕作權買賣過程以及相關後續狀況知之甚詳，
    已如前述；且依台灣台北地方法院審理前開94年度易字第19
    90號刑事詐欺案件時，劉張秋月以證人身分到庭證稱：伊與
    丙○○簽約時，被告甲○○在場（見本院卷第59至61頁）；
    代書黃洲信也證實丙○○與劉張秋月簽約以及提到保留給邱
    阿用部分時，甲○○亦在場（見本院卷第63頁）；再參諸證
    人邱阿用、邱正光復均證稱：簽立共有土地分割協議書時，
    丙○○夫婦均在場（見本院卷第64至67頁），證人邱正光並
    證稱：伊與高聖吉簽約時以及當場要保留二塊土地耕作權給
    邱阿用時，丙○○夫婦亦均在場（見本院卷第68至70頁），
    益足證甲○○於系爭土地耕作權轉賣簽約過程，無役不與，
    系爭圖號第172、184土地耕作權已於80年3月間出售給劉張
    秋月乙節，衡情自難再諉為不知。
(四)再參照證人黃洲信於刑事庭所證述：丙○○與劉張秋月間之
    土地買賣契約書附註「阿城厝角二塊歸乙方（即買主）及邱
    阿用竹林小部分」，係後來才加註，而且提到保留給邱阿用
    部分時，甲○○亦在場等語（見本院卷第71至75頁），足證
    甲○○對於丙○○於80年3月間出售耕作權予劉張秋月，其
    標的乃包括圖號第172、184土地之耕作權乙節，早已知情。
(五)綜上所述，被上訴人甲○○明知其夫丙○○已於80年3月間
    ，將其所受讓自高聖吉之系爭土地耕作權，以350萬元之代
    價，將包括系爭38林班圖號第172、184號土地耕作權讓售予
    訴外人劉張秋月，猶隱瞞實情，並配合丙○○，意陷上訴人
    乙○○於錯誤而為意思表示至明，共同詐騙上訴人致上訴人
    受有4,600,000元之損害屬實，自應連帶負損害賠償之責。
八、綜上所述，被上訴人本於侵權行為之法律關係，請求被上訴
    人連帶賠償其因而所受損害4,600,000元，及自受領日即83
    年2月15日起至清償日止，按年息百分之五計算之利息，為
    有理由，應予准許。原審除確定部分外，為上訴人敗訴之判
    決，尚有未洽。上訴意旨指摘原判決不當，求予廢棄改判，
    為有理由。爰由本院予以廢棄改判，如主文第二項所示。又
    上訴人及被上訴人甲○○均陳明願供擔保宣告准免假執行，
    經核均無不合，爰分別酌定相當擔保金額准許之。
九、本件事證已臻明確，兩造其餘攻擊防禦方法，核與判決結果
    不生影響，爰不一一論述，併此敘明。
十、據上論結，本件上訴為有理由，依民事訴訟法第450條、第
    85條第2項、第463條、第390條第2項、第392條，判決如主
    文。
中　　華　　民　　國　　96　　年　　 7　　月　　24　　日
                    民事第五庭
                        審判長法  官  魏麗娟
                              法  官  陳博享
                              法  官  蔡芳齡
正本係照原本作成。
如不服本判決，應於收受送達後20日內向本院提出上訴書狀，其
未表明上訴理由者，應於提出上訴後20日內向本院補提理由書狀
（均須按他造當事人之人數附繕本）上訴時應提出委任律師或具
有律師資格之人之委任狀；委任有律師資格者，另應附具律師資
格證書及釋明委任人與受任人有民事訴訟法第466條之1第1項但
書或第2項（詳附註）所定關係之釋明文書影本。
中　　華　　民　　國　　96　　年　　 7　　月　　25　　日
                              書記官  于  誠
附註：
民事訴訟法第466條之1（第1項、第2項）：
對於第二審判決上訴，上訴人應委任律師為訴訟代理人。但上訴
人或其他法定代理人具有律師資格者，不在此限。
上訴人之配偶、三親等內之血親、二親等內之姻親，或上訴人為
法人、中央或地方機關時，其所屬專任人員具有律師資格並經法
院認為適當者，亦得為第三審訴訟代理人。
